【裁判字號】    96,勞上易,25
【裁判日期】    970402
【裁判案由】    給付薪資
【裁判全文】
臺灣高等法院臺中分院民事判決  96年度勞上易字第25號
上  訴  人  統聯汽車客運股份有限公司
法定代理人  甲○○
訴訟代理人  王叔榮律師
複  代理人  魏其村律師
被  上訴人  乙○○
訴訟代理人  尤榮福律師
上列當事人間請求給付薪資事件，上訴人對於民國96年7月17日
臺灣彰化地方法院96年度勞訴字第2號第一審判決提起上訴，本
院於97年3月19日言詞辯論終結，判決如下：
    主  文
原判決除確定部分外，關於命上訴人給付超過新台幣肆拾參萬玖
仟參佰陸拾陸元，及自民國89年7月5日起至清償日止，按年息百
分之5計算之利息部分，暨該部分假執行之宣告，併訴訟費用之
裁判均廢棄。
上列開廢棄部分，被上訴人在第一審之訴及其假執行之聲請均駁
回。
其餘上訴駁回。
第一、二審訴訟費用（除確定部分外），由上訴人負擔10分之3
，餘由被上訴人負擔。
    事實及理由
一、被上訴人起訴主張：被上訴人自民國82年5月26日起受僱於
    上訴人擔任駕駛員，自89年1月起至同年6月止受領之工資（
    包括本俸、技勤本俸、伙食費、延長工時加給、例休假加給
    、ISO安全獎金、清潔獎金、清潔代金）如原判決附表1所示
    ，扣除89年3月至6月受領之ISO安全獎金12,000元後，平均
    工資為每月53,800元。詎上訴人於89年間片面修改工作規則
    ，規定駕駛員駕車時速逾100公里者記大過，當年度累計滿3
    大過即予解僱，被上訴人因此於89年7月4日遭上訴人違法解
    僱（當月工資2,862元已受領），被上訴人仍於次日前往上
    班，卻經上訴人所屬調度人員告知已無班次。惟上訴人訂定
    之行車記錄器管理辦法未列於工作規則內，且未經公告，被
    上訴人不知悉，且車上所裝蜂鳴器至時速100公里時始動作
    ，上訴人解僱被上訴人不符「解僱最後手段性原則」及「比
    例原則」；縱認被上訴人確有違反工作規則情節重大情事，
    上訴人解僱已逾除斥期間；況被上訴人於89年4月25日曾獲
    嘉獎1次，顯見上訴人無終止勞動契約之意願，是兩造間之
    勞動契約仍然存在，被上訴人得請求上訴人給付工資。上訴
    人既已為時效抗辯，則被上訴人仍得請求未罹於5年消滅時
    效部分之工資，包括95年11月13日本件起訴日前5年內計60
    個月，與95年11月13日起至96年6月12日止計7個月，共67個
    月薪資（96年6月13以後發生之薪資暫保留請求），扣除被
    上訴人遭上訴人違法解僱後，另受僱於訴外人所得工資，上
    訴人尚有工資1,484,600元未付，為此本於勞動契約之法律
    關係請求上訴人如數給付並加計法定遲延之利息。先位聲明
    ：(一)上訴人應給付被上訴人1,484,600元及自起訴狀繕本送
    達翌日起至清償日止按年息5％計算之利息；(二)並陳明願供
    擔保請准宣告假執行。如兩造間之勞動契約已自89年7月5日
    起因上訴人終止而不存在，則因上訴人終止勞動契約不符無
    庸給付資遣費之情形，被上訴人仍得請求預告期間工資53,8
    00元及資遣費385,566元，合計439,366元。更正後備位聲明
    ：(一)上訴人應給付被上訴人439,366元及自89年7月5日起至
    清償日止按年息5％計算之利息；(二)並願供擔保請准宣告假
    執行。
二、上訴人則以：兩造曾於82年5月26日訂立勞動契約書，其第3
    條約定「乙方（指被上訴人）於擔任前項職務從事工作時，
    應聽從甲方（指上訴人）之指示，依據公司所訂管理辦法及
    服務有關規章，接受甲方之管理考核」，第9條約定「本契
    約未規定之事項均依甲方所制定之工作規則及有關規章決定
    之」，另上訴人制定並經報請主管機關准予備查之工作規則
    第17條第18款規定「員工有左列情事之一者，本公司得不經
    預告終止契約：十八在同一年內累計大過3次未依規定抵銷者
    」、第52條規定「同年度功過得予抵銷之，並採三三累進制
    ，嘉獎與申誡，記功與記過，大功與大過視為同等功過」，
    而被上訴人於89年間獎懲記錄如原判決附表2所示，其因違
    規超速、碼錶舞弊、行車肇事，記過9次、大過1次，並因車
    容整潔，嘉獎1次，功過相抵後，記大過累進已逾3次，且未
    經被上訴人申訴，經上訴人之人事單位簽報，於89年6月27
    日由負有解僱權責之總經理發布命令，於30日之除斥期間內
    ，不經預告自89年7月4日起終止勞動契約。再者，記3大過
    縱非屬勞動基準法第12條第1項第4款之解僱事由，亦應為民
    法第489條第1項契約終止之重大事由；經內政部警政署統計
    ，超速乃肇事主因，被上訴人身為駕駛員，自不得超速，以
    盡其注意行車安全之主要義務，上訴人上開規定應屬合理，
    亦無違法；又上訴人員工眾多，相關懲處需層層報備，則終
    止勞動契約之除斥期間，自應依負有解僱權責之總經理知悉
    時起算，不應自被上訴人懲處時起算。被上訴人經上訴人解
    僱後，已於90年間受僱於原判決附表3所示訴外人，應視為
    兩造間之勞動契約業已終止，被上訴人既謂上訴人將其違法
    解僱，卻未提出勞務，上訴人自無受領遲延情事，不必給付
    工資，又被上訴人本得於30日之除斥期間內不經預告終止勞
    動契約，卻於事隔6年後始主張違法解僱，請求工資，有違
    誠信原則。縱認被上訴人有工資請求權，然其主張之平均工
    資不實，除每日之本俸406.5元外，其餘均為恩惠性給與，
    不得列入，是被上訴人僅得依此計算每月平均工資，就尚未
    罹於時效部分請求給付，並扣除受僱於訴外人所取得之利益
    等語置辯。答辯之聲明：(一)駁回被上訴人之訴及假執行之聲
    請；(二)如受不利判決，願供擔保請准宣告免為假執行。
三、原審審酌兩造提出之攻擊防禦方法後，判決被上訴人先位之
    訴部分為一部有理由，一部無理由，即上訴人應給付被上訴
    人1,387,166元，及如原判決附表5所示之利息；被上訴人其
    餘之訴及假執行之聲請駁回；並以供擔保為條件之假執行及
    免為假執行宣告。上訴人對原審判決不服，提起上訴，於本
    院聲明為：(一)原判決不利於上訴人部分廢棄；(二)上開廢棄部
    分，被上訴人於原審之訴及假執行之聲請均駁回；(三)第一、
    二審訴訟費用由被上訴人負擔；(四)如受不利益判決，願供擔
    保請准宣告免為假執行。被上訴人於本院答辯之聲明：(一)上
    訴駁回；(二)第二審訴訟費用由上訴人負擔。（被上訴人在原
    審敗訴部分，未據聲明不服）。
四、兩造不爭執之事實：
  (一)被上訴人自82年5月26日起受僱於上訴人擔任駕駛員，自89
    年1月起至同年6月止受領之工資如原判決附表1所示。
  (二)被上訴人於89年間之獎懲記錄如原判決附表2所示，上訴人
    於89年7月4日以被上訴人當年度滿3大過予以解僱。
  (三)被上訴人經上訴人解僱後，受僱於訴外人及其工資如原判決
    附表3所示。
五、本院之判斷：
  (一)先位之訴部分：
    1.被上訴人主張其自82年5月26日起受僱於上訴人擔任駕駛
      員，自89年1月起至同年6月止受領之工資如原判決附表1
      所示，又被上訴人於89年間之獎懲記錄如原判決附表2所
      示，上訴人於89年7月4日以其當年度滿3大過予以解僱，
      另被上訴人經上訴人解僱後，受僱於訴外人及其工資如原
      判決附表3所示之事實，業據被上訴人提出薪資明細表為
      證（原法院員勞調字卷第8至13頁），並由原審向訴外人
      國光汽車客運股份有限公司（下稱國光公司）、財政部臺
      灣省中區國稅局彰化縣分局、勞工保險局調取薪資所得與
      勞工保險被保險人投保資料（原審卷第19至20、25至26、
      28至29、47至51頁），且為上訴人所不爭（原審卷第33、
      83頁），堪信為真實。
    2.被上訴人主張上訴人非法解僱伊，兩造勞動契約仍然存在
      ，被上訴人得請求給付尚未罹於時效部分之工資；倘勞動
      契約已因上訴人終止而不存在，被上訴人亦得請求預告期
      間工資及資遣費；上訴人則以勞動契約業已合法終止，無
      庸給付工資，或給付預告期間工資、資遣費，如被上訴人
      得請求給付工資，亦應扣除被上訴人轉向訴外人服勞務所
      取得之利益等語置辯。是先位之訴部分主要爭點在於：(1)
      上訴人解僱被上訴人是否合法？(2)如上訴人解僱為合法，
      被上訴人得否為本件薪資之請求？
    3.按勞工違反勞動契約或工作規則，情節重大者，雇主得不
      經預告終止契約，並應自知悉其情形之日起，30日內為之
      ，勞動基準法第12條第1項第4款、第2項定有明文。所謂
      「情節重大」者，係指因該事由導致勞動關係進行受到干
      擾，而有賦予雇主立即終止勞動契約關係權利之必要，並
      且受僱人亦無法期待雇主於解僱後給付其資遣費。蓋若某
      事由之發生，並不導致勞動契約關係進行受到干擾、有所
      障礙，則雇主即無據以解僱之正當權利。又為與勞動基準
      法第11條所定雇主得預告勞工終止勞動契約之事由相區分
      ，上開雇主得不經預告終止勞動契約之事由所生勞動契約
      關係之干擾，應致雇主有立即終結勞動契約關係之必要，
      並以無法期待雇主於解僱後給付資遣費為限。再者，勞動
      基準法第12條之規定，具強制性質，其目的兼有保障勞工
      、限制雇主解僱之權限，是雇主不得因勞動契約之約定而
      擴張其解僱權限，亦不得藉由工作規則擴張其權限。準此
      ，若勞動契約約定或工作規則規定雇主在特定情形，得解
      僱勞工，該約定或規定應僅限於勞動基準法第12條所定範
      圍內有效，亦即勞動契約或工作規則所定某情況為「情節
      重大者，雇主得予解僱」，其認定非屬雇主之裁量權，而
      應依勞動基準法第12條第1項第4款規定，依客觀情事判定
      之。所謂「知悉其情形」，係指客觀上勞工已確定違反勞
      動契約或工作規則情節重大者之情形而言。
    4.本件上訴人辯稱依兩造所訂勞動契約書第3條、第9條約定
      ，及依其制定並經報請主管機關准予備查之工作規則第17
      條第18款、第52 條規定，被上訴人於89年間如原判決附
      表2所示獎懲記錄，功過相抵後，記大過累進已逾3次，且
      未經被上訴人申訴，經上訴人之人事單位簽報，於89年6
      月27日由負有解僱權責之總經理發布命令，不經預告自89
      年7月4日起終止勞動契約一節，雖據其提出形式上為被上
      訴人不爭之勞動契約書、員工工作規則、獎懲記錄、人事
      簽辦單為證（原審卷第12至14、77、85至100頁），惟依
      該獎懲記錄所示，被上訴人因違規超速、碼錶舞弊、行車
      肇事，先後於89年1月17日起至89年4月21日止共計過9次
      、記大過1次，並因車容整潔，於89年4月25日嘉獎1次，
      顯見被上訴人違反工作規則分數次處罰，情節尚輕，且有
      功過相抵適用，被上訴人偶有超速行駛、碼錶舞弊、行車
      肇事等情事，依一般社會通念，應認尚非屬情節重大之情
      形，依前揭說明，上訴人公司尚不得逕依勞動基準法第12
      條第1項第4款之規定，認被上訴人違反工作規則，情節重
      大，而不經預告終止僱傭契約。
    5.惟兩造於82年5月26日訂立勞動契約書，其第3條約定「乙
      方（指被上訴人）於擔任前項職務從事工作時，應聽從甲
      方（指上訴人）之指示，依據公司所訂管理辦法及服務有
      關規章，接受甲方之管理考核」，第9條約定「本契約未
      規定之事項均依甲方所制定之工作規則及有關規章決定之
      」，另上訴人制定並經報請主管機關准予備查之工作規則
      第17條第18款規定「員工有左列情事之一者，本公司得不
      經預告終止契約：十八在同一年內累計大過3次未依規定抵
      銷者」，而被上訴人於89年間獎懲記錄如原判決附表2所
      示，其因違規超速、碼錶舞弊、行車肇事，記過9次、大
      過1次，並因車容整潔，嘉獎1次，功過相抵後，記大過累
      進已逾3次，為被上訴人所不爭，且依交通事故調查統計
      報告及內政部警政署統計，行車超速乃肇事主因，被上訴
      人身為駕駛員，自不得超速行駛，以盡其注意行車安全，
      並保障旅客生命財產之安全，被上訴人違反此駕駛之主要
      義務，顯見被上訴人就其所職司大客車之駕駛工作有不能
      勝任之情形；易言之，上訴人公司為經營大眾運輸之交通
      業務，對所僱用之司機自應有其高品質之要求，猶應注重
      其運輸、駕駛安全性，以確保大眾乘客之安全；而被上訴
      人前揭各該違規事由，基於大眾運輸之安全、勞雇雙方之
      誠信原則，在一般交易觀念上已可認為不當之事實，亦即
      其存在對於終止權人基於道德上之理由或依誠實信用原則
      ，已不能再期待僱傭關係之繼續，均足為認定被上訴人有
      不勝任為上訴人員工，擔任大眾運輸司機之事實。前揭事
      實既符合計累計記大過三次且未依規定抵銷之要件，則被
      上訴人公司依其員工工作規則第17條第18款之規定，原得
      終止契約，與勞工法上平等待遇原則及懲戒相當性原則無
      違，亦合乎解僱之社會正當性及最後手段性。故上訴人辯
      稱：依前揭員工工作規則規定，可對被上訴人為解僱之處
      分等語，尚非虛妄，而屬有據。惟上訴人仍依勞動基準法
      之規定為之。依勞動基準法第11條第5款「勞工對於所擔
      任之工作確有不勝任時」，上訴人得終止兩造間之勞動契
      約，依同法第16條第1項第3款規定，勞工繼續工作3年以
      上者，應於終止勞動契約之30日前預告被上訴人。上訴人
      雖未於30日前預告之，其終止勞動契約仍為有效，僅被上
      訴人除得依法請求給付資遣費外，並得請求30日之預告工
      資而已。又勞動基準法為民法之特別法，上訴人主張依民
      法489條第1項規定亦得終止勞動契約，顯與法不合。兩造
      之勞動契約迄89年7月4日終止，兩造僱傭契約既不存在，
      是被上訴人先位之訴請求確認僱傭關係存在及給付薪資，
      核無理由，不應准許。
  (二)備位之訴部分：
    1.被上訴人主張如認兩造僱傭關係不存在，則被上訴人仍得
      依勞動基準法第17條規定請求給付資遣費及預告工資等語
      ；上訴人則以被上訴人被解僱後之數年後，始請求上訴人
      給付資遣費，有權利濫用情事等語置辯。是備位之訴部分
      主要爭點在於：(1)被上訴人請求上訴人給付資遣費是否違
      反誠實信用原則？(2)如被上訴人未違反誠信原則，其得為
      請求之資遣費為若干？
    2.上訴人辯稱被上訴人離職後，已於其他公司工作，逾6年
      多後始為本件之請求，有違誠信原則云云。按行使權利，
      履行義務，固應依誠實及信用方法，民法第148條第2項定
      有明文。再查權利之行使，是否以損害他人為主要目的，
      應就權利人因權利行使所能取得之利益，與他人及國家社
      會因其權利行使所受之損失，比較衡量以定之。倘其權利
      之行使，自己所得利益極少而他人及國家社會所受之損失
      甚大者，非不得視為以損害他人為主要目的，此乃權利社
      會化之基本內涵所必然之解釋（最高法院71年度台上字第
      737號判例參照）。本件依勞動基準法第11條規定，雇主
      預告終止勞動契約者，勞工得依勞動基準法第17條規定請
      求雇主發給資遣費，此為勞工權利之行使，並非以損害他
      人為主要目的，且被上訴人並非填寫自願辭職書而離職，
      此為兩造所不爭，不得因勞工於離職6年多後始為請求，
      遂謂其行使資遣費請求權，有違反誠實信用原則。是被上
      訴人就其應得之資遣費等仍得請求上訴人給付。
    3.兩造之勞動契約既經上訴人於89年7月4日終止，上訴人雖
      未於30日前預告之，其終止勞動契約仍為有效，僅被上訴
      人除得依法請求給付資遣費外，並得請求30日之預告工資
      ，有如前述。被上訴人依勞動基準法第17條規定，請求上
      訴人給付資遣費，其備位之訴之請求，於法有據。按工資
      ，謂勞工因工作而獲得之報酬，包括工資、薪金及按計時
      、計日、計月、計件以現金或實物等方式給付之獎金、津
      貼及其他任何名義之經常性給與均屬之；平均工資，謂計
      算事由發生之當日前6個月內所得工資總額除以該期間之
      總日數所得之金額，勞動基準法第2條第3款、第4款定有
      明文。上訴人於89年7月4日終止勞動契約而生效力，則兩
      造間之勞動契約不存在，被上訴人得請求上訴人之資遣費
      ，其計算如下：依原判決附表1所示，被上訴人自89年1月
      起至同年6月止受領之工資，包括本俸、夜宿加給、差旅
      費、延長工時加給、例休假加給、ISO安全獎金、發（扣
      ）款，而被上訴人提出之駕員薪資核算方法及上訴人提出
      之駕駛員薪給辦法（原審卷第116、160頁），兩造雖互相
      否認得作為平均工資計算基準（原審卷第139頁反面、第
      143頁正面），惟依原判決附表5所示，兩者實質上並無不
      同，除ISO安全獎金部分，被上訴人已自承不應列入平均
      工資計算標準，及兩造各自所提前開文書中，俱無「發（
      扣）款」項目，且被上訴人未舉證證明「發（扣）款」為
      因工作而獲得之報酬，並屬經常性給與外，餘均難認係恩
      惠性給與，而為工資之一部分。是被上訴人自89年1月起
      至同年6月止受領之工資352,394元，扣除89年3月至6月受
      領之ISO安全獎金12,000元，及89年5月受領之發（扣）款
      710元後，為339,684元，每月平均工資為每月55,992元（
      元以下四捨五入），被上訴人主張53,800元，自無不可。
      按「雇主依前條終止勞動契約者，應依左列規定發給勞工
      資遣費：一在同一雇主之事業單位繼續工作，每滿一年發
      給相當於一個月平均工資之資遣費。二依前款計算之剩餘
      月數，或工作未滿一年者，以比例計給之。未滿一個月者
      以一個月計。」，勞動基準法第17條定有明文。被上訴人
      自82年5月26日任職至89年7月5日，為上訴人所不爭，被
      上訴人得請求之資遣費為53,800×7＋53,800×2/12 ＝
      385,566，連同一個月預告工資，被上訴人得請求之金額
      為439,366元，被上訴人備位之訴請求上訴人給付439,366
      元為有理由，應予准許。
六、綜上所述，上訴人依工作規則第17條第18款規定及勞動基準
    法第11條第5款規定終止兩造勞動契約，尚屬合法，兩造之
    勞動契約經終止後已不存在，被上訴人先位之訴請求上訴人
    給付薪資，為無理由；另被上訴人依據勞動契約之法律關係
    ，備位之訴請求上訴人給付資遣費439,366元，及自89年7月
    5日起至清償日止，按年息百分之5計算之利息，為有理由，
    應予准許。原審就超過上開應准許部分，為上訴人敗訴之判
    決，並為假執行之宣告，自有未洽。上訴意旨就此部分指摘
    原判決不當，求予廢棄改判，為有理由，爰諭知如主文第1
    、2項所示。至於上開應准許部分，原審判命上訴人給付，
    並為假執行之宣告，核無違誤，上訴意旨，就此部分，仍執
    陳詞，指摘原判決不當，求予廢棄，為無理由，應駁回其上
    訴。
七、本件判決事證已臻明確，兩造其餘主張及舉證，核與判決結
    果無影響，不另論述。
八、據上論結，本件上訴為一部有理由，一部無理由，依民事訴
    訟法第450條、第449條第1項、第79條，判決如主文。
中    華    民    國    97    年    4     月    2     日
                  民事第五庭    審判長法  官  林陳松
                                      法  官  鄭金龍
                                      法  官  王重吉
以上正本係照原本作成。
不得上訴。
                                      書記官  林玉惠
中    華    民    國    97    年    4     月    3     日
                                                      Ｍ


司法院資訊處製作；財團法人民間司法改革基金會備份。
